【裁判字號】    99,簡上,129
【裁判日期】    990721
【裁判案由】    確認本票債權不存在
【裁判全文】
臺灣板橋地方法院民事判決             99年度簡上字第129號
上  訴  人  乙○○
被上訴人    甲○○
上列當事人間請求確認本票債權不存在等事件，上訴人對於中華
民國99年3月31日本院板橋簡易庭98年度板簡字第2965號第一審
判決提起上訴，並為訴之追加，本院於99年7月7日言詞辯論終結
，判決如下：
    主  文
上訴及追加之訴駁回。
第二審及追加訴訟費用由上訴人負擔。
    事實及理由
一、按關於財產權之訴訟，其標的之金額或價額在新臺幣五十萬
    元以下者，適用本章所定之簡易程序；當事人於前項上訴程
    序，為訴之變更、追加或提起反訴，致應適用通常訴訟程序
    者，不得為之；第一項之上訴及抗告程序，準用第四百三十
    四條第一項、第四百三十四條之一及第三編第一章、第四編
    之規定；訴之變更或追加，非經他造同意，不得為之。但第
    二百五十五條第一項第二款至第六款情形，不在此限，民事
    訴訟法第427條第1項、第436條之1第2項、第3項、第446條
    第1項分別定有明文。本件上訴人於原審起訴聲明為「請求
    確認被告持有原告於民國92年11月12日簽發，票面金額新臺
    幣（下同）90萬元，未載到期日之本票（下稱系爭本票）債
    權不存在」，嗣上訴人於二審追加聲明「被上訴人應將系爭
    本票返還予上訴人，及被上訴人不得持本院98年度司票字第
    4124號民事裁定聲請對上訴人之財產為強制執行」，經查，
    上訴人追加聲明「被上訴人應將系爭本票返還予上訴人」部
    分，因該部分與原起訴聲明均係針對系爭本票為請求，屬請
    求之基礎事實同一，依民事訴訟法第436條之1第3項準用第
    446條第1項規定，該追加聲明為合法，應予准許。至於上訴
    人追加「被上訴人不得持本院98年度司票字第4124號民事裁
    定聲請對上訴人之財產為強制執行」部分，查被上訴人持本
    院98年度司票字第4124號民事裁定聲請對上訴人財產強制執
    行之金額為90萬元，上訴人提起債務人異議之訴以排除強制
    執行程序，該訴訟標的價額已逾50萬元，應適用通常訴訟程
    序為審理，依民事訴訟法第436條之1第2項規定，不得為之
    ，是上訴人所為此部分之追加，不應准許。
二、上訴人主張：兩造為兄弟，被上訴人持有上訴人於民國92年
    11月12日所簽發，票面金額90萬元，未載到期日之本票乙紙
    ，向本院聲請裁定准予強制執行，案號為98年度司票字第
    4124號，被上訴人並持該裁定聲請強制執行上訴人之財產，
    惟查系爭本票只有發票人之簽名係由上訴人所簽，其餘受款
    人「沈黃秀菊」、金額「900,000」、「玖拾萬元」、發票
    日「中華民國92年11月12日」等字樣，均非上訴人親自填寫
    ，系爭票據無效，然本院不察，竟裁定准予強制執行，侵害
    上訴人權益甚鉅。當初上訴人簽發系爭本票，係要交付給臺
    北縣永和市○○街79號4樓房屋之出賣人作擔保之用，非被
    上訴人所辯係要簽發給母親沈黃秀菊作為擔保上訴人每月繳
    付母親五千元之用，被上訴人既未能證明其所辯為真，則被
    上訴人持有系爭本票之原因關係不存在，被上訴人執有系爭
    本票，即屬無法律上原因受有利益致上訴人受有損害，故被
    上訴人應將系爭本票返還予上訴人。為此訴請確認被上訴人
    所持有上訴人簽發之系爭本票債權不存在，被上訴人應將系
    爭本票返還予上訴人。
三、被上訴人則以：當初購買永和市○○街79號4樓之房屋款項
    360萬元，係由父母出錢，而房屋登記於子女四人名下，故
    約定兄弟四人各簽發金額90萬元之本票交予母親沈黃秀菊，
    同時簽立家產分配合約書，約定繼承家產之條件為：(1)生活
    費：家產繼承人每人每月10號提供5千元供應房貸支出及沈
    加祿、沈黃秀菊之基本生活及醫療費，如因事故或不可抗拒
    之因素所增加金額部份將由各繼承人平均分擔。(2)繼承人不
    得連續超過3個月（90日）拒繳或延遲繳納每月之生活費。
    (3)繼承人不得積欠累積達3個月之生活費（累積超過2萬元）
    。如有違反任何一條，將不得繼承已知財產部份及未知財產
    部份之分配，視同放棄繼承權，更不得索回已付之款項。因
    此，兄弟四人即兩造、訴外人沈永吉、沈德龍於92年11月12
    日各簽發金額90萬元之本票予母親沈黃秀菊，以擔保兄弟每
    人每月應支付5千元予母親沈黃秀菊。茲因上訴人自96年10
    月起至97年2月止，連續超過三個月未繳5000元，欠款累積
    超過2萬元，上訴人已違反上開家產分配合約書之約定，視
    同拋棄繼承權，母親沈黃秀菊因此取得行使系爭本票之權利
    ，得向上訴人請求90萬元票款，並將系爭本票背書轉讓予被
    上訴人，由被上訴人向上訴人聲請本票裁定，是被上訴人合
    法受讓行使票據權利，上訴人之請求為無理由，應予駁回等
    語資為抗辯。
四、原審判決駁回上訴人之訴，上訴人不服提起上訴，其上訴聲
    明：（一）原判決廢棄。（二）確認被上訴人持有上訴人於
    民國92年11月12日簽發，票面金額90萬元，未載到期日之本
    票債權不存在，並追加請求「被上訴人應將系爭本票返還予
    上訴人」。被上訴人之聲明：上訴及追加之訴均駁回。
五、按票據債務人自行決定效果意思後，再囑託他人依此效果音
    思完成票據行為者，不過票據債務人假手他人為表示機關，
    該他人係居於使者之地位，將票據債務人原先決定之效果意
    思對外表示而已，本質上與票據行為人自行完成票據行為無
    異。是若發票人於發票時縱未親自填載所有絕對應記載事項
    ，然其於事先已決定票據內容，而由他人嗣後依該決定而為
    各該應記載事項之填寫，即為票據行為之代行，該票據即經
    自屬有效發行，發票人即不得以該票據初未記載該等應記載
    事項而主張無效，最高法院70年度第18次及82年度第1次民
    事庭會議決議意旨參照。本件上訴人主張：系爭本票只有發
    票人之簽名係由上訴人所簽，其餘受款人「沈黃秀菊」、金
    額「900,000」、「玖拾萬元」、發票日「中華民國92年11
    月12日」等字樣，均非上訴人親自填寫，票據無效云云，惟
    查上訴人於原審及本院審理時，均自承簽發本票時知道票面
    金額為90萬元等語，則該90萬元之金額及發票日期雖非由上
    訴人親自填寫，然由他人依上訴人之意思填寫完成票據應記
    載事項，與上訴人自行填寫無異，自難認該票據無效，上訴
    人仍應依票據文義負發票人之責任。至於受款人部分，上訴
    人主張「係要簽發給臺北縣永和市○○街79號4樓房屋之出
    賣人，非訴外人沈黃秀菊」云云，已與上訴人於原審主張「
    係要辦理銀行貸款」云云有所不符，真實性令人懷疑，且系
    爭本票倘若係簽發予出賣人，則買賣價金早已清償，擔保原
    因消滅，上訴人為何遲未向出賣人取回系爭本票，本票又何
    以會在被上訴人手中？自與常情有違，是上訴人主張「系爭
    本票係要簽發給出賣人」云云，不足採信。再就系爭本票係
    要簽發給訴外人沈黃秀菊之事實，業據沈黃秀菊於原審證稱
    ：該票因為買房屋，登記我的四個小孩的名字，因為要讓我
    有保障，所以我要原告開立九十萬元的本票給我，四個子女
    都有開立九十萬元本票給我。（問：這張票確實是原告交給
    你的？）是原告乙○○交給我的，不是被告甲○○。我是要
    把票背書轉讓給被告甲○○，請他處理。原告乙○○交給我
    的時候，上面就寫好我的名字。就是原告沒有按照家產分配
    書，每月給我伍仟元，我才跟他要這九十萬元」等語綦詳（
    見原審卷99年2月26日言詞辯論筆錄第2至5頁），足證上訴
    人簽發系爭本票係要交給訴外人沈黃秀菊無誤。是受款人欄
    由他人填寫「沈黃秀菊」字樣，核與上訴人之本意相符，則
    由他人代填亦無不可。綜上，上訴人以系爭本票非由其親自
    填寫發票日、金額、受款人為由，主張票據無效云云，為不
    可採。
六、上訴人復主張：被上訴人未能證明系爭本票係要簽發給母親
    沈黃秀菊作為擔保上訴人每月繳付母親五千元之用，則被上
    訴人持有系爭本票之原因關係不存在，請求確認系爭本票債
    權不存在及返還系爭本票云云，經查，就系爭本票係上訴人
    簽發給訴外人沈黃秀菊以擔保上訴人每月繳付母親五千元之
    用之事實，業據被上訴人舉證人沈黃秀菊證稱：該票因為買
    房屋，登記我的四個小孩的名字，因為要讓我有保障，所以
    我要原告開立九十萬元的本票給我，四個子女都有開立九十
    萬元本票給我。就是原告沒有按照家產分配書，每月給我伍
    仟元，我才跟他要這九十萬元」等語，核與上訴人不爭執之
    家產分配合約書所載「已知財產部分：新台幣壹佰陸拾萬元
    支付坐落台北縣永和市○○街79號4樓之頭期款，並貸款新
    台幣貳佰萬元整由沈永吉代表承購，並設定權利由乙○○、
    沈永吉、沈德龍、甲○○各持份四分之一。繼承家產之條件
    ：(1)生活費：家產繼承人每人每月10號提供5千元供應房貸
    支出及沈加祿、沈黃秀菊之基本生活及醫療費，如因事故或
    不可抗拒之因素所增加金額部份將由各繼承人平均分擔。(2)
    繼承人不得連續超過3個月（90日）拒繳或延遲繳納每月之
    生活費。(3)繼承人不得積欠累積達3個月之生活費（累積超
    過2萬元）。如有違反任何一條，將不得繼承已知財產部份
    及未知財產部份之分配，視同放棄繼承權，更不得索回已付
    之款項」相符（見原審卷第29、30頁），且沈黃秀菊迄今仍
    保有被上訴人其他兄弟沈德龍、沈永吉及被上訴人所簽發之
    本票，其上金額均為90萬元，受款人部分均載有「沈黃秀菊
    」字樣（見原審卷第37、38頁），又從本票簽發日期與家產
    分配合約書簽立日期均為92年11月12日，足徵系爭本票確實
    係上訴人依照家產分配合約書簽發給沈黃秀菊作為擔保上訴
    人每月繳付母親五千元之用。次查，被上訴人主張上訴人自
    96 年10月起至97年2月止，連續超過三個月未繳5000元，欠
    款累積超過2萬元之事實，詳見被上訴人提出之付款明細表
    所載（見本院卷第47頁），此業據證人沈黃秀菊證述在卷，
    上訴人未能提出已清償之證明，堪信被上訴人主張為真。是
    上訴人已違反上開家產分配合約書之約定，視同拋棄繼承權
    ，應返還所分得家產即系爭房屋購買價額360萬元之四分之
    一即90萬元甚明，訴外人沈黃秀菊因此取得行使系爭本票之
    權利，得向上訴人請求90萬元票款，嗣沈黃秀菊於98年6月
    間將系爭本票背書轉讓予被上訴人，此有系爭本票背面影本
    附於原審卷第69頁，是被上訴人合法受讓票據權利，已可認
    定，則上訴人請求確認被上訴人持有系爭本票債權不存在，
    為無理由，應予駁回。又被上訴人合法取得票據權利，並非
    無法律上原因，是上訴人依不當得利法律關係請求被上訴人
    返還系爭本票，亦無理由，併予駁回。原審為上訴人敗訴之
    判決，並無不合。上訴人上訴意旨指摘原判決不當，求予廢
    棄改判，為無理由，應予駁回。其追加之訴亦無理由，併予
    駁回。
七、據上論結，本件上訴及追加之訴均無理由，依民事訴訟法第
    436條之1第3項、第449條第1項、第78條，判決如主文。
中    華    民    國    99    年    7    月    21     日
                  民事第三庭  審判長法  官  朱耀平
                                    法  官  張紫能
                                    法  官  陳映如
不得上訴。
中    華    民    國    99    年    7     月    21    日
                                    書記官  李錦輝

司法院資訊處製作；財團法人民間司法改革基金會備份。
